【裁判字號】    98,上易,2595
【裁判日期】    990106
【裁判案由】    詐欺
【裁判全文】
臺灣高等法院刑事判決                98年度上易字第2595號
上  訴  人  臺灣臺北地方法院檢察署檢察官
被      告  乙○○
                      之3（送達）
上列上訴人因被告詐欺案件，不服臺灣臺北地方法院98年度易字
第709 號，中華民國98年9 月1 日第一審判決（起訴案號：臺灣
臺北地方法院檢察署97年度偵續字第779號），提起上訴，本院
判決如下：
    主  文
上訴駁回。
    理  由
一、本件公訴意旨略以：被告乙○○因得知國防部軍備局採購中
    心對外公開招標之「陸軍戰區管理資訊系統建置工程」（下
    稱陸軍資訊工程）之第一期工程，業於民國88年間，由凌群
    電腦股份有限公司（下稱凌群公司）得標施作，第二期工程
    將於96年底公開招標，認該工程利益龐大，可從中牟取利潤
    ，乃自稱「張偉群」，並對外以懋台企業股份有限公司（登
    記負責人為王承家，下稱懋台公司）及未經設立登記之京維
    企業股份有限公司（下稱京維公司，現更名為京維電資系統
    股份有限公司）之總經理自居，於95年間，遊說寰訊科技顧
    問股份有限公司（下稱寰訊公司）及曾參與第一期工程之凌
    群公司下包協力廠商耀順通信有限公司（下稱耀順公司，已
    於96年12月24日解散）與京維公司共組以標取本案工程施作
    為目標之投標團隊，惟因其本身實非任何公司行號之負責人
    ，耀順公司資本額亦未達投標標準，乃推由寰訊公司作為參
    與投標之主標商，惟寰訊公司嗣因債信問題，無法向銀行融
    資貸款取得投標所需之押標金額度，而無意擔任本案工程之
    主標商，寰訊公司總經理毛向炘並向乙○○表明寰訊公司欲
    退出該投表團隊之意；詎乙○○明知上情，卻刻意隱瞞該情
    ，基於意圖為自己不法所有之犯意，於同年3 月29日向耀順
    公司負責人即告訴人甲○○誆稱寰訊公司為順利標得本案工
    程，亟需前期作業費支應等語，要求甲○○提供新臺幣（下
    同）300 萬元與寰訊公司使用，並以京維公司名義，與甲○
    ○簽訂建置陸軍戰區管理資訊系統團隊合作協議書，致甲○
    ○誤以為寰訊公司仍為投標團隊之主標商而陷於錯誤，於翌
    （30）日即交付現金300 萬元與乙○○，乙○○則另以耀順
    公司願取代寰訊公司角色，負擔本案工程之前置費用300 萬
    元，但要求以寰訊公司之支票擔保為由，誘使毛向炘開立寰
    訊公司面額300 萬元支票乙紙交付甲○○，藉以取信甲○○
    ，惟乙○○取得上開款項後，卻未據實用於支應本案工程之
    相關費用開銷，所交付之上開寰訊公司支票屆期亦不獲兌現
    ，迨甲○○知悉寰訊公司早已退出投標團隊後，要求乙○○
    還款，其又另交付懋台公司之發票日96年1 月31日、面額
    300 萬元支票乙紙，然該支票亦因存款不足遭退票，甲○○
    方知受騙，因認被告涉有刑法第339 條第1 項之詐欺取財罪
    嫌。
二、按犯罪事實應依證據認定之，無證據不得推定其犯罪事實；
    又不能證明被告犯罪者，應諭知無罪之判決，刑事訴訟法第
    154條第2項、第301條第1項分別定有明文。又事實之認定，
    應憑證據，如未能發現相當證據，或證據不足以證明，自不
    能以推測或擬制之方法，為裁判基礎（最高法院40年台上字
    第86號判例參照）；認定不利於被告之事實，須依積極證據
    ，苟積極證據不足為不利於被告之事實認定時，即應為有利
    於被告之認定，更不必有何有利之證據（最高法院30年上字
    第816 號判例參照）；且認定犯罪事實，所憑之證據，無論
    直接或間接證據，其為訴訟上之證明，須於通常一般之人均
    不致有所懷疑，而得確信其為真實之程序者，始得據之為有
    罪之認定，倘其證明尚未達到此一程度，而有合理性懷疑之
    存在時，即無從為有罪之認定（最高法院76年台上字第4986
    號判例參照）。又刑法第339 條第1 項詐欺罪之成立，以意
    圖為自己或第三人不法所有，以詐術使人將本人或第三人之
    物交付為要件。所謂以詐術使人交付，必須被詐欺人因其詐
    術而陷於錯誤，若其所用方法，不能認為詐術，亦不致使人
    陷於錯誤，即不構成該罪，此為最高法院46年台上第260 號
    判例可資參照。申言之，債務人若有未依約定之債務本旨履
    行者，於一般交易經驗上原因非一，舉凡因不可歸責於己之
    事由致不能給付，或因合法主張抗辨事由而拒絕給付，或因
    財產、信用狀況緊縮而無力給付，甚至於債之關係成立後，
    另起惡意遲延給付，皆有可能，非必出於自始無意給付之財
    產犯罪一端，遽以債務不履行之客觀結果，即率為推斷違約
    當事人即同時涉及詐欺犯罪，而有謀取不法利益可言，亦即
    債務人是否有詐欺之故意及施用詐術，係以行為當時為判斷
    時點，如行為人初無詐欺之故意及施用詐術，只因嗣後情事
    變更，即非該當於詐欺之構成要件，除非被告已自白具有詐
    欺之犯意，或依其他積極證據足認被告確係假借民事違約手
    段從事刑事詐欺行為，始足當之，合先敘明。
三、公訴意旨認被告涉有詐欺罪嫌，無非係以(一)證人即告訴人甲
    ○○之證述、(二)證人即寰訊公司總經理毛向炘之證述、(三)證
    人即大同股份有限公司（下稱大同公司）資訊系統業務處處
    長陳慈德之證述，以及(四)寰訊公司簽發之收據及面額300 萬
    元，發票日為95年9 月30日支票乙紙，被告以懋台公司名義
    簽發之面額300 萬元，發票日為96年1 月31日支票乙紙等影
    本為主要論據。訊據被告乙○○固坦承有介紹告訴人即原耀
    順公司負責人甲○○參與本件陸軍資訊工程第二期之標案，
    並收受告訴人現金300 萬元等事實，惟堅詞否認有何詐欺之
    犯行，並辯稱：我們公司代理的公司全部都是世界上第一大
    的公司，在所有合作的廠商中，也是我們公司的實力最好，
    所以使用我們的辦公室，吃的、用的、交通、勘查、人員都
    是我們公司支付的，所以要求告訴人要付作業費這是廠商合
    作的協議，之後寰訊公司財務發生問題，才不做主標商，是
    寰訊公司毛向炘介紹我去找大同公司擔任主標商，我有帶大
    同公司陳慈德處長到京維公司與告訴人見面，討論專案，後
    來告訴人也有去大同公司討論報價的事情，事後因為告訴人
    耀順公司報價很貴，所以大同公司不用耀順公司，這不是詐
    騙，這是商業糾紛等語。
四、經查：被告為懋台公司及京維公司之總經理，而告訴人代表
    之耀順公司因參與本件陸軍資訊工程第二期之標案，而與對
    外自稱張偉群之被告所代表之京維公司，於95年3 月29日簽
    訂建置「陸軍戰區管理資訊系統」合作協議書1 份，（97年
    度偵緝字第724 號卷第44、45頁），耀順公司於95年3 月30
    日交付現金300 萬元予被告後，並由寰訊公司總經理毛向炘
    於同日開立收據，及以寰訊公司為發票人，發票日為95年9
    月30日面額300 萬元，票號AG0000000 號支票乙張（下稱寰
    訊公司支票）等交付被告後，由被告轉交告訴人，屆期告訴
    人提示上開支票未獲兌現，被告另開立懋台公司為發票人，
    面額300 萬元發票日為96年1 月31日，票號AF0000000 號支
    票乙紙（下稱懋台公司支票）給告訴人後，並將上開寰訊公
    司退票取回，經告訴人提示後仍退票等事實，為被告所坦承
    ，並有上開合作協議書影本2 份、收據1 張，寰訊公司支票
    、懋台公司支票暨退票理由單影本各1 張等件在卷足憑（97
    年度偵緝字第724 號卷第27至28頁、44至45頁、47至48頁）
    ，固堪信為真實。而上開被告擔任總經理之京維企業股份有
    限公司，係於81年2 月11日經經濟部核准設立登記，於97年
    1 月16日經臺北市政府核准變更公司名稱為京維電資系統股
    份有限公司，此有京維企業股份有限公司登記卷宗內所附經
    濟部公司執照、變更登記申請書、變更登記表等資料及京維
    電資系統股份有限公司之臺北市政府營利事業登記證等影本
    （原審卷第26頁）在卷為證，則公訴人起訴書犯罪事實欄所
    載「被告以未經設立登記之京維公司總經理自居」云云，顯
    然並未詳查，核先敘明。
五、再查，告訴人雖於原審審理中具結證稱：被告說有一個工程
    案有辦法組團隊，叫我簽協議書，打算要標陸軍資訊工程第
    二期的工程，叫我要出這300 萬元現金作業費。我把300 萬
    元交給被告，本來的規劃是以寰訊公司為主標商，主標商是
    要負責出押標金及所有的公司資料，用寰訊公司的名字去投
    標，這是張偉群講的，但實際上沒有，被告在寰訊公司支票
    退票前也沒有告訴我說寰訊公司要退出標案等語（原審卷第
    60頁）。惟查：證人即寰訊公司總經理毛向炘於偵查中具結
    證稱：被告代表的懋台公司在這個陸軍資訊工程標案中是扮
    演一個規劃的角色，他是拿到這個標案的規劃標，我們寰訊
    公司本來要拿後面的建制標，後來因為我們要退出，被告就
    說要找一個公司來負責前置費用，所以找了告訴人來談，後
    來我印象中被告說他跟告訴人已經談好了，告訴人的公司願
    意負擔前置費用，被告說因為告訴人不放心由懋台公司開支
    票，希望有一個中間公司，另外一個原因是懋台公司是做規
    劃案，不適合浮出檯面，所以要求我開寰訊公司支票給告訴
    人，被告懋台公司開支票給寰訊公司等語（97年偵緝字第
    724 號卷第65至66頁），復於原審審理中具結證稱：本來寰
    訊公司與懋台公司是要合作國防部的標案，在94年間寰訊公
    司要當主標商，本來預計94年底案子就會開標，但94年沒有
    開成，到95年發現銀行在抽銀根，因為寰訊公司財務狀況不
    是很好，沒有辦法從銀行貸出押標金的額度，所以我跟張偉
    群（即被告）說我們應該沒有能力再當主標商，原來我們有
    出資去做一些標前的建議書及人事費用，後來我就停止了，
    張偉群介紹了甲○○說要請吳幫忙，所以我代表寰訊公司，
    與代表耀順公司之告訴人有見過一面。之後我建議被告去找
    大同公司出來標，後來大同公司有標到等語（原審卷第86頁
    反面至89頁反面）。另證人即凌群公司業務協理陳方全於原
    審審理中證稱：業界若參與的案子很大，我們都會好幾家公
    司來組成團隊來參與、評估是否可以做，我是代表凌群公司
    來參加本標案，依照94年6 月23日標準會議紀錄所載，告訴
    人確實有參與本案該次會議，我不記得告訴人參與哪些會議
    ，因為會議每次並不是固定的人。我們團隊的廠商包括寰訊
    、經緯、懋台公司，原來主標商是寰訊公司，本來決議作產
    品的銷售及一些網路工程，我們凌群公司是因為發覺成本超
    過客戶預算，會賠本，所以退出，且我們團隊的廠商沒有一
    家願意擔任主標商，後來團隊就解散了，但是時間點我不記
    得。我們做生意並沒有一定要成為團隊才能做事，所以我們
    自己去找其他家公司配合，最後我們去找大同公司合作，大
    同也是最後得標的公司等語（原審卷第105 至107 頁），並
    有被告提出之EMAIL 所附94年6 月23日合作團隊第2 次工作
    會議紀錄乙紙附卷足憑（原審卷第114 頁），可知，而被告
    代表之懋台公司與寰訊公司確實在94年間欲投標陸軍資訊工
    程第二期，並由寰訊公司擔任主標商，被告介紹告訴人代表
    之耀順公司加入標案團隊中，確實也有請告訴人列席開會，
    證明被告組團隊投標本案並非虛妄。事後因為寰訊公司財務
    狀況出問題，才退出擔任主標商，再者，被告介紹告訴人參
    與投資標案，本即有前置規劃、人事等作業費用支出，此亦
    為告訴人所肯認（原審卷第60頁反面），且合於一般常情之
    認知，則被告收取告訴人所交付之300 萬元作業費，難認有
    何使用詐術之情形。
六、又查，依照上開被告代表之京維公司與告訴人代表之耀順公
    司所簽訂之合作協議書第1 條所載：「為建置陸軍戰區管理
    資訊系統，由立協議書人共同合作，參與各項有關陸軍戰區
    管理資訊系統之資料收集、技術討論、計畫書撰寫及簡報等
    工作，以爭取本專案之建置案成功得標。」及第2 條規定：
    「本協議書之有效期間自簽訂日起生效，至本專案投標作業
    完成止，如因故延期招標時，則繼續有效至投標作業完成。
    」，可知，合約之精神為爭取陸軍資訊工程建置案順利得標
    ，合約並未規範必須以某特定之公司為主標商，且在該案投
    標作業完成前，合約均有效，故寰訊公司因財務狀況退出擔
    任主標商後，證人毛向炘建議被告另找大同公司擔任主標商
    ，已如前述，被告並代表京維公司與大同公司於95年7 月18
    日簽訂建置「陸軍戰區管理資訊系統」合作協議書1 份附卷
    可參（原審卷第116 至117 頁），應認被告確實有依其與耀
    順公司之合作協議書精神，繼續爭取本專案之建置案成功得
    標。且被告在收取告訴人300 萬元後，縱然寰訊公司退出標
    案，亦有帶告訴人去找大同公司等情，此業據證人即大同公
    司資訊系統業務處處長陳慈德於原審審理中具結證稱：當初
    被告是介紹甲○○，說甲○○的公司對整個施工的狀況比較
    瞭解，可能會幫得上忙。對我們來說我們是整合商，不論是
    硬體、軟體我們都會來者不拒，然後再來篩選評比，最後才
    決定合作公司，當初大同公司不採耀順公司來施工最主要的
    原因是因為價格，我們去標公家的案子，有一定的預算上限
    ，因為甲○○耀順公司的報價太高了，沒有談的空間，這是
    主因，所以我們就不採耀順公司來施工等語（原審卷第108
    頁），可知，耀順公司未能繼續參與大同公司，是因為耀順
    公司本身報價太高所致。
七、末查，告訴人代表之耀順公司因報價太高未參與大同公司之
    團隊後，另參與神通電腦股份有限公司（下稱神通電腦）之
    團隊，此為告訴人所自承（原審卷第61頁反面），而本件陸
    軍資訊工程第二期標案，最後由大同公司與神通電腦投標，
    而於96年12月6 日決標，由大同公司得標，亦有國防部軍備
    局採購中心訂購軍品契約乙份（見外放證物袋）可參。則告
    訴人原先因參與被告方面之團隊所給付之300 萬元費用，是
    否要依寰訊公司簽發之收據內容請求返還，應單純屬民事之
    糾紛，縱然，告訴人事後屆期提示上開寰訊公司支票或懋台
    公司支票未獲兌現，應屬事後票據債務不履行之問題，而不
    得以刑事詐欺罪責相繩。
八、綜上所述原審法院判決認尚無證據足資認定被告於收受耀順
    公司300 萬元之時，即有詐欺之犯意以及施用詐術之行為，
    被告前開辯詞，應堪採信，不能證明被告犯罪，依法諭知被
    告無罪，認事用法均無不合。檢察官依循告訴人請求認被告
    係先知悉寰訊公司已決定不擔任主標商，之後竟仍向告訴人
    詐稱該投標團隊係以寰訊公司作為主標商，進而使告訴人陷
    於錯誤而交付300 萬元，且對於所詐取之300 萬元，又無法
    提出任何資料，說明該款項之流向，僅泛言係因前置費用而
    支出，堪認被告確有施用詐術，使人陷於錯誤之詐欺犯行，
    指摘原判決不當提起上訴。經查，耀順公司與被告之京維公
    司於95年2 月14日簽訂「合作協議書」，耀順公司在95 年3
    月30日支付新台幣300 萬元之先期作業費用，在此期間被告
    亦帶告訴人與寰訊公司毛向炘直接見面洽談，已如前述，告
    訴人如有疑義自可隨時向寰訊公司洽詢，況且被告如有隱瞞
    寰訊公司事後不願擔任主標商而詐騙告訴人之意圖，被告即
    不可能直接帶告訴人至寰訊公司與毛向炘商談，復查欲參與
    「陸軍戰區管理資訊系統建置工程第二期工程」之標案，須
    組織團隊且須有諸多標案之前期作業費用，為前揭雙方所簽
    訂「合作協議書」中已列明，為告訴人所明知，亦為證人毛
    向炘結證在卷，準此京維公司、寰訊公司與告訴人既確組成
    標取上開專案之團隊，則被告要求告訴人分擔交付標案之前
    期作業費即本案之300萬元，並不違商場習慣，事屬合理，
    故難認被告有何刑法詐欺罪之構成要件行為，此外原判決已
    就告訴人指訴各項證據不足採之理由，均已依據卷內證據資
    料，逐一指駁，併說明其證據之取捨及證據證明力判斷之心
    證理由，並無上訴意旨所指之不當及違法。上訴意旨就原審
    已詳加調查及判決理由已說明之事項，為單純之事實上爭執
    ，亦不足以認為原判決有何不當或違法，而構成應予撤銷之
    具體理由，從而本件上訴為無理由，應予駁回。
據上論結，應依刑事訴訟法第368條，判決如主文。
本案經檢察官郭弘佑到庭執行職務。
中    華    民    國    99    年    1     月    6     日
                  刑事第二庭審判長法  官  洪光燦
                                  法  官  林恆吉
                                  法  官  宋明蒼
以上正本證明與原本無異。
不得上訴。
                                  書記官  駱麗君
中    華    民    國    99    年    1     月    6     日


司法院資訊處製作；財團法人民間司法改革基金會備份。
